最高法院刑事判決　　　　　　　　　　　　　　　　九十三年度台上字第二三三號
　　上　訴　人　乙○○
　　　　　　　　甲○○
　　右　一　人
　　選任辯護人　呂福元律師
　　　　　　　　蔡明熙律師
右上訴人等因違反貪污治罪條例案件，不服台灣高等法院中華民國九十一年十月二十
五日第二審更審判決（九十一年度上更(二)字第五六九號，起訴案號：台灣桃園地方法
院檢察署八十八年度偵字第一七八二○、一八二八三號），提起上訴，本院判決如左
：
    主  文
原判決撤銷，發回台灣高等法院。
    理  由
本件原判決認定丘宏明（業經原審以故買贓物罪判刑確定）明知姓名年籍不詳，綽號
「阿志」者所販賣懸掛ＷＯ｜一一五五號車牌之ＢＭＷ自用小客車係來歷不明之贓車
（車身部分為尤曉慧所有，於民國八十八年十月十五日晚間九時許，在台中市○○○
○街與大芳街口失竊，原車牌號碼為ＵＡ｜九九六六號。而ＷＯ｜一一五五號原係柯
俊雄所有自用小客車之車牌號碼，惟業經柯某於同年十月二十二日向警方申報遺失一
面，另一面亦已繳回屏東監理所），仍基於故買贓物犯意，於八十八年十一月十二日
十九時許，在台北市○○○路「浪漫一生」西餐廳，以低於市價之新台幣（下同）六
十二萬元向「阿志」購得該車，並當場交付頭期款五萬元。丘某嗣依約於同年月十四
日，在桃園市區○○地○路邊，交付十三萬元後，由「阿志」將該自用小客車交付使
用。而姚健行（第一審法院通緝中）係桃園縣警察局勤務指揮中心執勤警員，為依據
法令從事公務之人員。八十八年十一月中旬某日，上訴人乙○○、甲○○二人在某泡
沫紅茶店經丘宏明告知，得悉丘某係以不相當價格購得該贓車，認有機可趁，乃將之
告知姚健行後，三人遂於同年十一月中旬某日，與另一已成年不詳姓名年籍者共同謀
議，推由乙○○先以洽談購買電腦事宜為由，打電話約丘某在桃園市區見面，再由該
不詳年籍者協助指認丘宏明，俾姚健行假藉查贓之名，伺機佯為逮捕，藉此詐取款項
朋分，並取得該車供姚某使用。丘宏明不疑有他，隨即駕駛上開自用小客車依約於同
年月十六日下午二時許駛抵桃園市○○路「肯德基炸雞店」前搭載乙○○。車行至同
市○○路彰化商業銀行前，乙○○藉故下車離去，丘宏明亦下車，俟其返回時，姚健
行即與該不詳姓名者上前出示警察證件，表示丘某所駕駛自用小客車經查證係贓車，
乃當場將其逮捕及查扣該自用小客車，佯裝要帶回警察局處理，並由該不詳姓名人駕
駛該小客車搭載姚、丘二人，途中乙○○假意以電話詢問丘宏明發生何事，且與姚健
行通電話，二人約在同市縣○路「米堤西餐廳」見面。抵「米堤西餐廳」後，該不詳
姓名年籍之人停留約三十分鐘先行離去，乙○○隨後趕到，假裝與姚健行商談，再問
丘宏明是否要以金錢來解決此事，丘宏明信以為真，同意以金錢解決，乙○○即佯以
電話對外聯絡，並將電話拿給姚健行，待姚某說完掛斷後，乙○○對丘宏明表示要一
百萬元方能解決，丘某以價錢過高無力支付，經協商後降為六十萬元。丘宏明先交付
身上所有五萬元，並以電話向友人借錢，友人許文德、蔡昇宏及綽號「俊傑」之人聞
訊分別同意出借十萬元、二十萬元及五萬元，其中許文德及「俊傑」並親自將錢送至
該西餐廳，蔡昇宏則委由綽號「小傅」者將錢送至上開西餐廳。總計，丘宏明在該西
餐廳共交付四十萬元予乙○○收受，尚欠之二十萬元則於甲○○打電話詢問丘宏明事
情處理如何時，丘某亦向甲○○借款，甲○○佯稱願借予十萬元，經丘宏明同意交付
餘款後，姚健行等人乃於當晚八時許讓丘某離去，並由姚健行駕駛該小客車載乙○○
離開。同月二十七日，甲○○出面向丘宏明索討未付之二十萬元，丘宏明遂於當日在
台北市○○路、一江街口，將十萬元交予甲○○所委託綽號「阿旺」之不知情男子轉
交甲○○。上訴人等與姚健行共同利用姚某職務上之機會，計向丘宏明詐得五十萬元
及該小客車得逞。迨同月二十九日晚間八時十分許，姚健行前往桃園市○○路四十巷
十號旁，擬發動上開小客車離去時，為埋伏員警當場查獲等情。因而撤銷第一審所為
科刑之判決，經變更起訴法條，改判論處上訴人等二人與依據法令從事公務之人員，
共同利用職務上之機會，詐取財物罪刑。固非無見。
惟查：(一)、貪污治罪條例第五條第一項第二款利用職務上之機會，詐取財物罪，乃刑
法詐欺罪之特別規定，應以公務員有為自己不法所有意圖之主觀犯意存在，並表現於
外，在客觀上假借職務上之一切事機，以欺罔手段，使人陷於錯誤，而交付財物，為
構成要件。原審於判決事實認定上訴人等二人與依據法令從事公務之姚健行共同謀議
，由姚某假藉查贓之名，佯予逮捕丘宏明，並藉此向其詐取五十萬元及上開小客車，
因而論以貪污治罪條例第五條第一項第二款利用職務上之機會，詐取財物罪。然其事
實部分就上訴人等主觀上是否具有不法所有意圖乙節，則未明白認定記載，自不足為
正確適用法律之依據，已難認為適法。(二)、依刑事訴訟法第八十八條第三項規定，有
下列情形之一者，以現行犯論：一、被追呼為犯罪人者。二、因持有凶器、贓物或其
他物件或於身體、衣服等處露有犯罪痕跡，顯可疑為犯罪人者。依原判決認定之事實
，丘宏明向綽號「阿志」者所購得懸掛ＷＯ｜一一五五號車牌之ＢＭＷ自用小客車因
車身係尤曉慧所失竊，車牌為柯俊雄申報遺失，自屬贓物，則其於案發當日駕駛該小
客車，在桃園市○○路彰化商業銀行前，經姚健行發現，並查證屬實，按上開規定，
姚健行主觀上對丘宏明至少應認為準現行犯。且該贓車其時既係在丘某實力支配之下
，實質上其亦屬收受贓物罪之現行犯。乃原判決於理由內則謂丘宏明並非贓物罪之現
行犯，而係姚健行經乙○○告知可能涉有故買贓物罪嫌，認有機可趁，而謀議使丘宏
明駕駛該車至某定點供姚健行佯為查獲，姚某顯非因職務上行為查獲丘宏明及查扣該
贓車等語（見原判決第二十六頁），此項論述與上開事實認定即不無前後矛盾之違誤
可指。且原判決事實認定上訴人等二人與姚健行係共同利用姚某職務上之機會，向丘
宏明詐取財物，則其等取得之款項應屬「贓款」。乃原判決於理由內則謂「僅須邱垂
周所稱索取『賄款』之數額與被告等當初期約『賄款』之數額相符即為已足，最終被
告等實際取得若干，乃至何時取得，均不影響所證述之事實」等語（見原判決第二十
頁）。似又認上訴人等與姚健行向丘宏明收受五十萬元，係屬收受賄賂之行為，致所
為事實認定與該理由之論述亦屬矛盾，同非適法。(三)、依原判決認定之事實，上訴人
等二人夥同具警察身分之姚健行，假藉查贓名義，佯予逮捕丘宏明，除於八十八年十
一月十六日在「米堤西餐廳」向其詐取四十萬元及由姚某取走上開自用小客車外，並
於同年月二十七日在台北市○○路、一江街口，由甲○○委託綽號「阿旺」之不知情
男子向丘某收取十萬元，其等利用姚某職務上機會，計向丘某詐得五十萬元及該小客
車等情。然觀諸丘宏明於偵查中供稱案發當天伊原不知姚健行之名字，嗣聽友人提起
桃園縣警察局有一姓姚的，係其等之護身符，過二天伊打電話至縣警局，勤務指揮中
心幫伊轉給姚健行，伊一聽聲音即知係當天那個姚健行，姚某還對伊說：「丘宏明車
子事情如何解決？」，伊就將電話掛掉，十分鐘後甲○○打電話問伊：「是否要把事
情搞大，為何打電話到縣警局？」，伊覺得這係一個設計好的圈套，就不想再管他們
，到了十一月二十三、二十四、二十五，甲○○一直打電話來向伊要錢等語；其嗣於
第一審審理時又稱甲○○出面之前，乙○○曾至台北向伊索款，但伊未交付，故翌日
甲○○才出面向伊索取二十萬元，因當時伊已發現是騙局，不認為甲○○有幫伊墊付
二十萬元，故不付款予乙○○，之後所以交十萬元予甲○○係想息事寧人（見一七八
二○號偵卷(一)第六十頁背面、第六十一頁，一審卷第一七一頁）。倘屬無訛，似徵丘
宏明於八十八年十一月二十七日交付十萬元予甲○○之前，已發現上訴人等與姚健行
本件利用職務上機會施詐犯行，則其交付十萬元予甲○○既係出於息事寧人之心理，
並非受詐欺而陷於錯誤所致，此部分似無詐欺可言。是原判決此部分事實認定與上開
卷證並不相符，而有證據上理由矛盾之違法。(四)、共同正犯應就全部犯罪事實共負其
責任，故二人以上共犯貪污所得財物，其追徵、追繳分別沒收或發還，係採連帶主義
，判決主文應為連帶之宣告，不得分別諭知。原判決認定上訴人等二人係與具公務員
身分之姚健行共同利用姚某職務上機會，向丘宏明詐取五十萬元現款及乙部小客車。
則對於其等共同貪污所得財物，除該小客車已發還車主尤曉慧外，另五十萬元部分自
應依貪污治罪條例第十條規定，諭知由上訴人等二人與姚健行連帶追繳發還丘宏明，
始為適法。原判決就此從刑之共犯連帶責任未加說明，於主文僅諭知該五十萬元應追
繳並發還被害人丘宏明，如全部或一部無法追繳時，以其財產抵償之；而未為「連帶
」追繳之宣告，亦屬於法有違。以上，或係上訴意旨所指摘，或為本院得依職權調查
之事項，應認原判決仍有撤銷發回更審之原因。
據上論結，應依刑事訴訟法第三百九十七條、第四百零一條，判決如主文。
中　　　華　　　民　　　國　　九十三　　年　　　一　　　月　　 十五 　　日
                              最高法院刑事第十一庭
                                  審判長法官  張　淳　淙
                                        法官  謝　俊　雄
                                        法官  蘇　振　堂
                                        法官  張　春　福
                                        法官  呂　丹　玉
      右正本證明與原本無異
                                              書  記  官
中　　　華　　　民　　　國　　九十三　　年　　　一　　　月　　二十九　　日
                                                                        Ａ
